臺灣高等法院民事判決　九十一年度家上字第一四九號
　　　上　訴　人　　乙○○
　　　被　上訴人　　丙○○
　　　　　　　　　　丁○○
　　　　　　　　　　甲　○
右當事人間確認親子關係不存在事件，上訴人對於中華民國九十一年三月十二日臺灣
桃園地方法院九十一年度親字第六號第一審判決提起上訴，本院判決如左：
    主      文
原判決廢棄。
確認上訴人乙○○與被上訴人丙○○之父女關係不存在。
確認上訴人乙○○與被上訴人丁○○、甲○之父女、母女關係存在。
第一、二審訴訟費用由被上訴人負擔。
    事      實
甲、上訴人方面：
一、聲明：如主文第一至三項所示。
二、陳述：除與原判決記載相同，予以引用者外，補稱略以：
  (一)民事訴訟法第二百四十七條所謂即受確認判決之法律上利益，係指法律關係存否
    不明確，致原告之權利或法律上地位有不安之危險，此不安之狀態得以確認判決
　　之既判力除去者而言。本件上訴人出生即登記為被上訴人丙○○與訴外人李月（
　　已死亡）之婚生女，於上訴人之祖父在世期間，丙○○與其弟即被上訴人丁○○
　　均不敢公然承認上訴人非丙○○與李月之女，且戶籍登記上，丙○○與李月於上
　　訴人出生日不逾十日內復有一子李詩鈴出生之記載，即難認被上訴人於原審不爭
　　執上開上訴人非丙○○與李月之女，及上訴人為丁○○與被上訴人甲○之女，即
　　認當事人間就該親子關係之存否無不明確情事，況且本件為身分關係之訴，關於
　　訴訟上認諾、自認或不爭執事實之效力，並無適用餘地，原審逕以上訴人起訴無
　　確認之法律上利益駁回上訴人之訴，自有未合。
  (二)臺灣桃園地方法院九十一年度親字第五號關於訴外人李詩鈴與丁○○、甲○之親
    子關係訴訟，已就彼等間之血統關係為ＤＮＡ鑑定，得證明上訴人為丁○○、甲
    ○之婚生女。
三、證據：除援用原審提出者外，補提剪報、法務部調查局鑑定通知書、桃園縣桃園
    市戶政事務所函、戶籍謄本為證。
乙、被上訴人方面：被上訴人丁○○、甲○未於言詞辯論期日到場為聲明、陳述，惟
    據其以前到場及被上訴人丙○○所為聲明、陳述略以：
一、聲明：同意上訴人之請求。
二、陳述：與原判決記載相同。
丙、本院依職權函法務部調查局鑑定。
    理　　由
一、被上訴人丁○○、甲○未於言詞辯論期日到場，核無民事訴訟法第三百八十六條
    各款所列情事，爰依上訴人之聲請為一造辯論判決。
二、上訴人起訴主張：伊為丙○○之弟即丁○○與甲○於民國四十二年十月十五日所
    生之婚生女，經丙○○向桃園縣桃園市戶政事務所謊報為丙○○與配偶李月之婚
    生女，並於戶籍登記為次女。惟伊自幼均與丁○○同居並受撫育，卻推定為丙○
    ○與李月之婚生女，在法律上地位有不安之狀態存在，有提起確認之訴之法律上
    利益等情，求為判決確認伊與丙○○間之父女關係不存在及與丁○○、甲○間之
    父女、母女關係存在。
    被上訴人則同意上訴人之請求。
三、按確認法律關係之訴，非原告有即受確認判決之法律上利益者，不得提起之；確
    認證書真偽或為法律關係基礎事實存否之訴，亦同，民事訴訟法第二百四十七條
    第一項定有明文。所謂即受確認判決之利益，係指因法律關係存否在當事人間不
    明確，致原告在私法上地位有受侵害之危險，而此項危險得以對於被告之確認判
    決除去者而言。所謂即受確認判決之法律上利益，係指因法律關係之存否不明確
    ，致原告在私法上之地位有受侵害之危險，而此項危險得以對於被告之確認判決
    除去之者而言（最高法院四十二年度上字第一○三一號判例意旨參照）。又按民
    法第一千零六十三條第一項規定妻在婚姻關係存續中受胎而生之子女，推定為夫
    之婚生子女，係以該子女係由妻分娩為前提；如該子女非妻所生，自不受婚生子
　　女之推定。同法第二項規定，受婚生推定之子女，如夫妻之一方能證明妻非自夫
　　受胎者，得於知悉子女出生之日起，一年內提起否認之訴，乃係以否認之訴，否
　　認該由妻所生之子女為夫之婚生子女。倘妻並無分娩之事實，僅於戶籍資料上登
　　載為該夫妻之婚生子女，則該子女提起確認該親子關係不存在之訴，應屬一般確
　　認之訴，而非民法第一千零六十三條第二項所定之否認子女之訴。本件上訴人主
　　張：伊在戶籍資料上雖登載為丙○○及李月之次女，惟非李月分娩所生之女，非
　　丙○○與李月之婚生女，而為丁○○與甲○之婚生女等語，依前揭說明，上訴人
　　訴請確認與丙○○之親子關係不存在及確認與丁○○與甲○之親子關係存在之訴
　　，即屬一般確認之訴。次按確認親子關係存否之訴，關係血統及婚生子女之身分
　　，與社會公益有關，應類推適用民事訴訟法第五百九十四條、第五百九十五條關
　　於認諾及訴訟上自認或不爭執事實之效力規定，並得斟酌當事人所未提出之事實
　　，此項訴訟，法院為審判時，不以當事人所提出之訴訟資料為限，亦經最高法院
　　著有五十三年臺上字第一九五九號判例可循。查被上訴人於原審及本院審理時，
　　均陳明同意上訴人之請求，而對於上訴人主張之親子關係存否為認諾，惟依前揭
　　說明，兩造間親子關係之存否既與公益有關，應類推適用民事訴訟法第五百九十
　　四條規定，不適用認諾之效力。而兩造間就上訴人為丁○○與甲○之婚生女，而
　　非丙○○之婚生女乙節固無爭執，惟依上訴人提出之戶籍謄本（見原審卷第一一
　　頁），上訴人登記為丙○○與李月之次女，則該登記之真偽除涉及戶籍法有關之
　　行政登記事項有無錯誤之問題，倘該登記未予除去，上訴人自無從登記為丁○○
　　與甲○之女，上訴人與丁○○、甲○之親子關係存否即不明確，致其含繼承權在
　　內之親子關係之法律上地位，即有受侵害之危險，依前開說明，上訴人自有受確
　　認判決之法律上利益，而有提起本件確認之訴之必要。
四、上訴人主張：伊非李月分娩所生，非丙○○之婚生女，而為丁○○與甲○之婚生
    女等語，為被上訴人所自認，並提出戶籍謄本、剪報、法務部調查局鑑定通知書
    （見原審卷第一○至一六頁）為證，經查，丙○○與李月及丁○○與甲○分別為
    夫妻關係，有上訴人提出之戶籍謄本（見原審卷第一○、一四頁）可按，依上開
    戶籍謄本記載，上訴人為四十二年十月十五日出生，登記為丙○○與李月之次女
    ，惟上訴人與丙○○之血緣關係，經本院送請法務部調查局鑑定，經該局依人類
    紅血球型ＡＢＯ式血型鑑定法及人類遺傳因子ＤＮＡＳＴＲ式型別鑑定法鑑定結
    果，彼等之血型及ＤＮＡ型別鑑定，依據遺傳法則，上訴人之ＤＮＡＳＴＲ式Ｄ
    ３Ｓ１３５８、Ｄ５Ｓ８１８、Ｄ２１Ｓ１１及Ｄ２Ｓ１３３８等四項型別與丙
    ○○之各項相對應型別均矛盾，認丙○○不可能為上訴人之生父，．．依據遺傳
    法則，檢驗型別如有二項以上矛盾，表示受驗人間無直系血緣關係等語，有該局
    九十一年七月二十二日鑑定通知書及鑑定記錄表（見本院卷五二、五三頁）附卷
    可稽，又上訴人與甲○、丁○○間之血緣關係，經同局依相同檢驗方法鑑定結果
    ，上訴人之血型及各項ＤＮＡ型別分別與甲○、丁○○之各項相對應型別均無矛
    盾，經計算其ＣＰＩ值分別為0000000與00000000以上，因此認
    為上訴人極可能（機率九九．九九％以上）為甲○與丁○○所生，．．依統計原
    理，ＣＰＩ值為一萬以上，即可判別為九九．九九％有一親等血緣關係等語，亦
    有上訴人提出該局九十一年五月二十日鑑定通知書及鑑定記錄表（見本院卷三四
    、三五頁）可證，又因上訴人戶籍登記上之生母李月已於八十六年七月三十一日
    死亡，有上訴人提出之戶籍謄本（見原審卷第二八頁）可按，而訴外人李美蓁乃
    丙○○與李月之婚生女，亦有上訴人提出戶籍謄本（見本院卷第九二頁）足憑，
    倘上訴人為李月分娩所生，應與李美蓁有血緣關係，惟經本院函法務部調查局就
    上訴人與李美蓁及李美蓁與丙○○之血緣關係鑑定，經該局依人類紅血球型ＡＢ
    Ｏ式血型鑑定法及人類遺傳因子ＤＮＡＳＴＲ式型別鑑定法及親子關係指數ＣＰ
    Ｉ值驗算法鑑定結果，依據遺傳法則，李美蓁之各項ＤＮＡ型分別與丙○○之各
    項相對應型別均無矛盾，經計算其ＣＰＩ值為二．四八×一○六次方以上，因此
    認為丙○○極可能（機率九九．九九％以上）為李美蓁之生父；上訴人之生父母
    為丁○○與甲○，且李美蓁之血型及ＤＮＡＳＴＲ式Ｄ５Ｓ８１８、Ｄ８Ｓ１１
    ７９、Ｄ２１Ｓ１１及Ｄ１８Ｓ５１及Ｄ１６Ｓ５３９等五項型別與甲○之各項
    相對應型別均矛盾，認甲○不可能為李美蓁之生母，李美蓁之ＤＮＡＳＴＲ式ｖ
    ＷＡ型別與丁○○之相對應型別矛盾，認丁○○不可能為李美蓁之生父，因而綜
    合判定上訴人與李美蓁不具有姊妹關係，．．依統計原理ＣＰＩ值為一萬以上，
    即可判別為九九．九九％有一親等血緣關係等語，亦有該局九十一年九月三十日
    鑑定通知書及鑑定記錄表（見本院卷七六至七八頁）在卷可資佐證，上訴人既與
    李月、丙○○所生之女李美蓁並無姊妹關係，與丙○○復無父女關係，足證上訴
    人非李月分娩所生之女，依民法第一千零六十三條第一項之反面解釋，上訴人即
　　非丙○○與李月之女，又上訴人之血型及各項ＤＮＡ型別與甲○、丁○○之各項
　　相對應型別均無矛盾，其ＣＰＩ值為一萬以上，百分之九九．九九有一親等血緣
　　關係，應堪認上訴人與甲○、丁○○有血緣上之親子關係，又上訴人於甲○受胎
　　之四十一年、四十二年間與丁○○有婚姻關係，為兩造所不爭，並有上訴人提出
　　丁○○與甲○之戶籍謄本（見本院卷第一○三頁）在卷可資佐證，則上訴人為甲
　　○、丁○○之女，殆無疑義。
五、綜上，上訴人提起確認之訴，求為判決確認上訴人乙○○與被上訴人丙○○間之
    父女關係不存在及確認上訴人乙○○與被上訴人丁○○、甲○間之父女、母女關
    係存在，為有理由，應予准許。原審為上訴人敗訴之判決，尚有未洽。上訴意旨
    指摘原判決不當，求予廢棄改判，為有理由。爰由本院予以廢棄改判如主文第一
    至三項所示。
據上論結，本件上訴為有理由。依民事訴訟法第四百六十三條、第三百八十五條第一
項前段、第四百五十條、第七十八條判決如主文。
中　　　華　　　民　　　國　　九十一　　年　　　十　　　月　　三十一　　日
                              民事第五庭
   　　　　                       審判長法  官　黃  熙  嫣
     　　　　　　                       法  官　鄭  傑  夫
　　 　　　　　　　　　　　　　　　　　 法　官　黃　雅　惠
右正本係照原本作成。
如不服本判決，應於收受送達後二十日內向本院提出上訴書狀，其未表明上訴理由者
，應於提出上訴後二十日內向本院補提理由書狀（均須按他造當事人之人數附繕本）
上訴時應提出委任律師或具有律師資格之人之委任狀；委任有律師資格者，另應附具
律師及格證書及釋明委任人與受任人有民事訴訟法第四百六十六條之一第一項但書或
第二項（詳附註）所定關係之釋明文書影本。
中　　　華　　　民　　　國　　九十一　　年　　十一　　　月　　　四　　　日
　　　　　　　　　　　　　　　　　　　　書記官　 徐　淑　琴
附註：
民事訴訟法第四百六十六條之一（第一項、第二項）：
對於第二審判決上訴，上訴人應委任律師為訴訟代理人。但上訴人或其法定代理人具
有律師資格者，不在此限。
上訴人之配偶、三親等內之血親、二親等內之姻親，或上訴人為法人、中央或地方機
關時，其所屬專任人員具有律師資格並經法院認為適當者，亦得為第三審訴訟代理人
。
